臺灣南投地方法院民事判決
110年度重訴字第22號
原      告  洪健傑  
訴訟代理人  林更穎律師
被      告  謝鐵城  

上列當事人間遷讓房屋事件，本院於民國110年12月16日言詞辯
論終結，判決如下：
    主  文
被告應自門牌號碼南投縣○○鎮○○路0段000○0號房屋即如附圖即南
投縣埔里地政事務所複丈日期民國一百一十年十月十五日土地複
丈成果圖所示：編號A，面積二九二點六二平方公尺房屋騰空遷
出，並將如附圖所示：編號B，面積八四五點四九平方公尺土地
及上開房屋返還原告。
被告應自民國一百零九年十二月二十二日起至返還第一項所示房
屋之日止，按月給付原告新臺幣壹萬貳仟元。
本判決第一項於原告以新臺幣參佰零壹萬元為被告供擔保後，得
假執行；但被告如以新臺幣玖佰零伍萬捌仟貳佰陸拾肆元為原告
預供擔保，得免為假執行。
訴訟費用由被告負擔。 　　
    事實及理由
一、原告主張略以：
　㈠原告所有坐落南投縣○○鎮○村段000地號土地（下稱632地號土
    地）及其上同段26建號建物即門牌號碼南投縣○○鎮○○路0段0
    00○0號房屋即如附圖即南投縣埔里地政事務所（下稱埔里地
    政）複丈日期民國110年10月15日土地複丈成果圖（下稱附
    圖）所示編號A，面積292.62平方公尺之房屋（下稱系爭房
    屋），為本院107年度司執字第15940號清償票款強制執行事
    件（下稱系爭執行事件）之執行標的物，並經本院囑託金融
    資產服務股份有限公司中部分公司（下稱金服公司）以108
    年度投金職同字第171號清償票款事件（下稱系爭囑託事件
    ）辦理不動產拍賣變賣相關事宜。
　㈡原告經發給權利移轉證書而取得632地號土地及系爭房屋之所
    有權，並於109年12月22日辦畢所有權移轉登記。然系爭房
    屋及系爭房屋外圍坐落於632地號土地上之土地即如附圖所
    示編號B，面積845.49平方公尺之土地（下稱系爭土地，系
    爭房屋與系爭土地下合稱系爭房地）遭被告無權占有，原告
    自得基於所有權人地位，請求被告騰空遷讓系爭房屋，並將
    系爭房地返還原告。被告無權占有原告所有之系爭房地，受
    有相當於租金之不當得利，並致原告受有無法使用系爭房地
    之損害，被告應返還其所受利益。參酌被告向訴外人即系爭
    房地原所有權人蔡培津承租系爭房地每月租金新臺幣（下同
    ）12,000元，被告應自109年12月22日起按月給付相當於租
    金之不當得利12,000元。
　㈢並聲明：如主文第1、2項所示；第1項願供擔保，請准宣告假
    執行。
二、被告抗辯略以：
　㈠蔡培津前已對原告提起訴訟，經本院109年度訴字第528號損
    害賠償訴訟受理（下稱另案），本件之訴訟標的與另案之訴
    訟標的相同，原告提起本件訴訟違反民事訴訟法第253條規
    定。被告本欲購買系爭房地，惟本院民事執行處未予通知，
    而失掉機會。632地號土地為耕地，無三七五租約，私法人
    符合農業發展條例第34條規定之農業團體、農業企業機構或
    農業試驗研究機構，如欲承買，須於標單內檢附主管機關許
    可承受之證明文件，而原告未檢附證明文件，原告應買資格
    有欠缺。
　㈡被告與蔡培津於106年8月10日就系爭房地訂有租賃契約（下
    稱系爭租約），約定租期自106年8月10日起至118年8月9日
    ，可見被告就系爭房地之系爭租約尚未到期，且金服公司就
    系爭囑託事件之拍賣公告（下稱系爭拍賣公告）標別2使用
    情形欄記載不點交，故原告不得請求被告遷讓返還系爭房地
    。
　㈢並聲明：原告之訴及假執行之聲請均駁回；如受不利判決，
    願供擔保，請准宣告免為假執行。
三、兩造不爭執事項：
　㈠系爭房地原為蔡培津所有。
　㈡蔡培津將系爭房地出租與被告，租約自106年8月10日起至118
    年8月9日，每月租金12,000元。被告自106年8月10日起占有
    使用系爭房地迄今。
　㈢訴外人合作金庫商業銀行股份有限公司聲請執行訴外人全宏
    食品企業有限公司及蔡培津所有之不動產，經本院民事執行
    處系爭執行事件受理，本院嗣委託金服公司以系爭囑託事件
    拍賣蔡培津、全宏食品企業有限公司之不動產，632地號土
    地及系爭房屋列於系爭拍賣公告之標別2，使用情形欄記載
    ：「三、據債務人具狀稱：系爭房屋出租給第三人謝○○，租
    約自106年8月10日起至118年8月9日止，每月租金新台幣12,
    000元。本標拍定後不點交。」經第1次至第3次拍賣程序均
    無人投標應買，定期於109年10月14日起3個月內按原定條件
    進行特別拍賣程序，原告於109年11月26日具狀聲明應買獲
    准繳足拍賣價金後，業於109年11月30日發給權利移轉證書
    ，於109年12月22日辦畢所有權移轉登記。
　㈣本院公證處未曾受理被告與蔡培津間系爭租約之公證。系爭
    租約未經公證。
　㈤蔡培津於109年12月21日向本院對原告提起訴訟請求損害賠償
    ，由本院以109年訴字第528號判決駁回蔡培津之訴，經蔡培
    津不服提起上訴中。
四、兩造爭執事項：
　  原告依民法第767條第1項請求被告騰空遷讓系爭房屋並返還
    系爭房地，及依民法第179條請求被告給付相當於租金之不
    當得利，是否有據？
五、本院之判斷：
  ㈠按當事人不得就已起訴之事件，於訴訟繫屬中更行起訴，民
    事訴訟法第253條定有明文。此即「重複起訴禁止原則」或
    稱「一事不再理原則」。而所謂同一事件，必須同一當事人
    就同一法律關係而為同一之請求，始為相當，倘此三者有一
    不同，即不得謂為同一事件，自無一事不再理原則之適用；
    又所謂就同一訴訟標的提起新訴或反訴，不僅指前後兩訴係
    就同一訴訟標的求為相同之判決而言，其前後兩訴係就同一
    訴訟標的求為相反之判決，亦包含在內。經查：蔡培津於10
    9年12月21日向本院對原告提起訴訟請求損害賠償，業經本
    院以109年訴字第528號即另案受理，其依民法第179條、第1
    84條規定，訴之聲明係請求「確認兩造間就632地號土地及
    系爭房屋因系爭執行事件拍賣所形成之買賣關係無效；被告
    應給付原告1,116,000元」，與本件原告依民法第767條、第
    179條規定，訴之聲明係請求「被告應將系爭房屋騰空遷讓
    ，並將系爭房地返還原告，及自109年12月22日起至騰空遷
    讓返還系爭房屋之日止，按月給付12,000元。」該二訴之當
    事人、訴訟標的、訴之聲明均不相同，當屬不同之訴，原告
    提起本件並不違民事訴訟法一事不再理原則。
　㈡兩造不爭執事項㈠至㈤之事實，為兩造所不爭執（見本院卷第3
    07頁至第308頁），有632地號土地、系爭房屋所有權狀、系
    爭拍賣公告、系爭執行事件民事陳報狀、房屋租賃契約書、
    632地號土地登記第一類謄本在卷可佐（見本院卷第19頁至
    第43頁），復經本院函囑埔里地政派員會同本院及原告於11
    0年10月15日履勘現場查明屬實（被告經通知未到場），有
    本院勘驗測量筆錄、現場照片、埔里地政110年10月21日埔
    地二字第1100011135號函及附圖在卷可憑（見本院卷第177
    頁至第197頁），並經本院調取系爭執行及囑託事件卷宗及
    另案卷宗核閱無訛，首堪認定為真實。
　㈢被告抗辯辦理632地號土地及系爭房屋拍賣時，未將原告拍賣
    及應買事實，通知於被告，致其無法應買等等。然而，被告
    非系爭執行及囑託事件之當事人乙節，業經本院核閱系爭執
    行及囑託事件卷宗無訛；再者，依強制執行法第95條第1項
    前段規定，「經2次減價拍賣而未拍定之不動產，債權人不
    願承受或依法不得承受時，執行法院應於第2次減價拍賣期
    日終結後10日內公告願買受該不動產者，得於公告之日起3
    個月內依原定拍賣條件為應買之表示，執行法院得於詢問債
    權人及債務人意見後，許其買受」，亦未要求應將原告應買
    事實，另行通知債權人及債務人以外之第三人。再參被告係
    向蔡培津承租系爭房屋及系爭房屋外圍庭院即系爭土地，難
    認其屬民法第426條之2第1項、土地法第104條第1項前段所
    定租用基地建築房屋情形之承租人，而為優先承買權人，自
    無將拍賣、特別變賣、被告應買等事實，另行通知被告之必
    要（被告曾以同一理由，對金服公司及本院民事執行處所為
    准許應買及核發不動產權利移轉證書等執行程序聲明異議，
    經本院以110年度執事聲字第1號裁定駁回異議後，提起抗告
    後，經臺灣高等法院臺中分院以110年度抗字第273號抗告事
    件駁回抗告)。況且，金服公司亦有將辦理拍賣、特別變賣
    等事實，依法加以公告，亦無被告未能應買之情；則金服公
    司辦理632地號土地及系爭房屋拍賣時，未將拍賣、特別變
    賣、原告應買等事實通知被告，尚無違法之情，是被告上開
    抗辯，並不可採。
　㈣被告抗辯原告未依系爭拍賣公告所載檢附主管機關許可文件
    ，不具應買資格等等。然而，前開拍賣公告係記載，依農業
    發展條例第33條規定，私法人不得承受耕地，除符合同法第
    34條規定農民團體等機構經取得許可者，得應買並檢附許可
    文件等語甚明（見本院卷第29頁），而原告乃自然人，顯非
    前開農發條例所定之私法人，尚非系爭拍賣公告所載不得承
    受之人或應檢附相關許可文件之人，亦無被告所指不具應買
    資格之情況，是被告此部分抗辯，亦難採信。　
　㈤按拍賣之不動產，買受人自領得執行法院所發給權利移轉證
    書之日起，取得該不動產所有權，強制執行法第98條第1項
    前段定有明文。所有人對於無權占有或侵奪其所有物者，得
    請求返還之，對於妨害其所有權者，得請求除去之，民法第
    767條第1項前段、中段定有明文。無權占有並不以故意或過
    失為要件，茍無正當權源而占用他人之不動產，即負有返還
    之義務（最高法院73年度台上字第2950號判決意旨參照）。
    另出租人於租賃物交付後，承租人占有中，縱將其所有權讓
    與第三人，其租賃契約，對於受讓人仍繼續存在；前項規定
    ，於未經公證之不動產租賃契約，其期限逾5年或未定期限
    者，不適用之，民法第425條亦有明文。經查：
　⒈原告經系爭執行及囑託事件拍定632地號土地及系爭房屋，本
    院民事執行處於109年11月30日發給權利移轉證書，原告於1
    09年12月10日收受權利移轉證書等情，業經本院調取系爭執
    行及囑託事件卷宗核閱屬實，依前開規定，原告自領得權利
    移轉證書之日即109年12月10日起，取得632地號土地及系爭
    房屋之所有權。原告既為系爭房地之所有權人，被告自須就
    其占有系爭房地有合法權源負舉證責任。
　⒉被告抗辯其與蔡培津間之系爭租約尚存續中，原告不得請求
    其返還系爭房地等等。被告與蔡培津間就系爭房地之系爭租
    約固為真正，然而，系爭租約於106年8月10日簽訂，租期為
    106年8月10日起至118年8月9日共12年，且被告自承未經公
    證（見本院卷第153頁），復經本院函查本院公證處未受理
    系爭租約之公證，有本院民事紀錄科查詢表附卷可參（見本
    院卷第53頁），揆諸前開規定，系爭租約未經公證，且期限
    逾5年，並無買賣不破租賃之適用，是被告與蔡培津間固訂
    有系爭租約，然原告拍定取得系爭房地後，系爭租約對原告
    並不繼續存在，是被告占有系爭房地並無合法權源，原告基
    於其所有權人物上請求權請求被告騰空遷讓系爭房屋並返還
    系爭房地，於法有據。
　⒊被告抗辯系爭拍賣公告標別2，使用情形欄記載不點交，原告
    不得請求其返還系爭房地等等。系爭拍賣公告之標別2，使
    用情形欄有記載不點交，已如前述，惟強制執行法明定點交
    程序之目的，乃為避免買受人慮及債務人或其他第三人無權
    占有不動產，造成應買意願低落或影響出價條件，故藉由點
    交程序以維持執行之效果，進而避免當事人再受訟累，此觀
    強制執行法第99條之立法理由說明至為灼然。然若不動產非
    債務人占有，或查封前有第三人占有且對有權占有與否有爭
    執等情時，強制執行法第99條第1項及第2項即規定在此情形
    不點交，蓋以第三人對該不動產是否有權占有係屬實體權利
    義務存否之情形，應循爭訟途徑確定，非可由非訟程序之強
    制執行以資解決。是以，執行法院係因系爭執行及囑託事件
    之債務人蔡培津抗辯系爭房地出租與被告，始於系爭拍賣公
    告上載明拍定後不點交，其意僅告知投標人，拍定後執行法
    院將不負責點交系爭房屋與拍定人，並非認定蔡培津與被告
    間存在租賃關係且系爭租約對原告繼續存在。是系爭拍賣公
    告上固註明不點交，然仍無礙於拍定人即原告基於物上請求
    權，訴請承租人即被告返還系爭房地，被告以系爭拍賣公告
    上註明不點交抗辯有合法之占有權源等等，並非可採。
  ⒋基上，原告為系爭房地之所有權人，被告並無占有系爭房地
    之合法權源，已如前述，則原告依民法第767條第1項之規定
    ，請求被告騰空遷讓系爭房屋並返還系爭房地，自屬有據。
　㈥按無法律上之原因而受利益，致他人受損害者，應返還其利
    益，民法第179條前段定有明文。依不當得利之法則請求返
    還不當得利，以無法律上之原因而受利益，致他人受有損害
    為其要件，故其得請求返還之範圍，應以對方所受之利益為
    度，而無權占有他人土地，可獲致相當於租金之利益，為社
    會通常之觀念（最高法院61年度台上字第1695號判決意旨參
    照）。經查：
　⒈原告自109年12月10日領得權利移轉證書而為所有權人，已如
    前述，被告無權占有使用原告所有之系爭房地，則被告即無
    法律上原因占有使用系爭房地而受有利益，致原告受有無法
    使用系爭房地之損害，是原告依民法第179條規定，請求被
    告自109年12月22日起返還因占有系爭房地所受相當於租金
    之不當得利，即屬有據。
　⒉系爭房屋屬三層樓RC結構建築物，屬獨棟房屋，系爭土地為
    系爭房屋外之庭院，周圍設有圍牆，圍牆內有草皮及植栽，
    632地號土地之使用分區為特定農業區、使用地類別為農牧
    用地，位於南投縣埔里鎮，交通、生活機能普通等情，有上
    開632地號土地登記第一類謄本、本院勘驗測量筆錄、現場
    照片在卷可佐（見本院卷第43頁、第179頁至第193頁），再
    者，系爭房屋經寶萊不動產估價師事務所鑑定其價值為6,69
    0,892元，有附於系爭執行卷宗之寶萊不動產估價師事務所
    鑑定日期108年7月30日鑑定報告可參，本院審酌系爭房屋屬
    三層樓RC結構建築物，其經濟價值高，系爭租約就系爭房地
    每月租金12,000元，及系爭土地坐落地點、交通狀況、工商
    繁榮程度等情，認原告主張被告占有系爭房地每月受有12,0
    00元相當於租金之不當得利，尚屬可採。
六、綜上所述，原告為系爭房地所有權人，被告與蔡培津間之系
    爭租約對原告不繼續存在，是被告占有系爭房地並無合法權
    源。從而，原告依民法第767條第1項、第179條規定，請求
    被告騰空遷讓系爭房屋並返還系爭房地，及自109年12月22
    日起至返還系爭房屋之日止，按月給付原告12,000元，為有
    理由，應予准許。
七、兩造均陳明願供擔保，聲請宣告假執行及免為假執行，經核
    並無不合，爰酌定相當擔保金額併准許之。
八、本件事證已臻明確，兩造其餘攻擊防禦方法及所提證據，經
    核與判決之結果不生影響，爰不逐一論述，併此敘明。
九、訴訟費用負擔之依據：民事訴訟法第78條。 　　
中　　華　　民　　國　　110   年　　12　　月　　 30 　日
                  民事第二庭  法　官　楊亞臻
以上正本係照原本作成
如對本判決上訴，須於判決送達後20日內向本院提出上訴狀。如
委任律師提起上訴者，應一併繳納上訴審裁判費。
中　　華　　民　　國　　110   年　　12　　月　　 30 　日
                              書記官　陳雅雯